【裁判字號】    99,台上,855
【裁判日期】    990513
【裁判案由】    請求所有權移轉登記
【裁判全文】
最高法院民事判決              九十九年度台上字第八五五號
上  訴  人  財團法人高雄市私立復華高級中學
法定代理人  戊○○
訴訟代理人  林慶雲律師
            楊靖儀律師
            陳裕文律師
            黃旭田律師
被 上訴 人  甲○○
            丁○○
            乙○○
            丙○○
共      同
訴訟代理人  侯重信律師
            吳妙白律師
上列當事人間請求所有權移轉登記事件，上訴人對於中華民國九
十八年七月三十一日台灣高等法院高雄分院第二審更審判決（九
十七年度重上更(二)字第一五號），提起上訴，本院判決如下：
    主  文
原判決廢棄，發回台灣高等法院高雄分院。
    理  由
本件上訴人主張：伊前身為台灣省高雄市私立復華補習學校（下
稱復華補校），於民國四十六年十月間變更為台灣省高雄市私立
復華中學（下稱復華中學），嗣於六十一年十二月十二日經設立
登記為財團法人高雄市私立復華中學，而於七十年四月起更名為
伊現名稱。復華中學於五十三年至五十五年間出資向訴外人陳花
涼等人購買如原判決附表（下稱附表）所示之土地（下稱系爭土
地）充作學校用地使用。因復華中學非財團法人，依當時法令無
法登記為所有人，乃將系爭土地借名登記於當時學校董事柯幼岩
、沈克琴之子女即被上訴人四人名下，應有部分各為四分之一。
伊已向被上訴人表示終止該借名關係等情，爰本於借名登記物返
還請求權之法律關係，求為命被上訴人將系爭土地所有權移轉登
記予伊之判決。
被上訴人則以：復華中學為訴外人孫永慶與沈克琴、柯幼岩共同
出資合夥經營事業之一部分，而以合夥經營之盈餘購買系爭土地
，為保障沈克琴、柯幼岩之合夥權益，乃借用伊等名義辦理所有
權登記，兩造間無信託或借名關係存在。又復華中學為合夥團體
，上訴人則為財團法人，兩者並不具有同一性等語，資為抗辯。
原審廢棄第一審所為上訴人勝訴判決，改為判決駁回上訴人之訴
，無非以：系爭土地係於五十三年至五十五年間，以復華中學為
買受人向陳花涼等人所購買，並直接登記為被上訴人共有，應有
部分各四分之一。購地後，系爭土地均由復華中學及嗣後成立之
上訴人占有使用迄今。上訴人於六十一年十二月十二日設立財團
法人時，其登記土地財產，並無系爭土地等情，為兩造所不爭之
事實。按合夥，謂二人以上互約出資以經營共同事業之契約（民
法第六百六十七條第一項規定），其所經營事業之種類並無限制
，營利或非營利事業均得為之。但不具法人資格，在訴訟上僅為
非法人團體。故未以財團法人方式設立之補習學校、私立學校，
若無其他法令限制，本得以合夥方式為之。查復華中學係於四十
六年十月間由復華補校改制，依私立學校規程所設立，設立後第
一任校長為該校董事會常務董事孫永慶。依孫永慶、柯幼岩於另
案【台灣高雄地方法院九十年度簡上字第三三二號被上訴人甲○
○請求上訴人返還所有物（附表編號一一號土地）事件】審理中
所證稱復華中學董事會係以出資者為主要成員，董事可因出資而
取得，退夥尚可取回出資等語，及孫永慶於五十七年九月致柯幼
岩之信函述及共同創業及多項事業經營狀況之情，堪認復華中學
具有合夥之性質。雖該校因學校為文教事業之特性，優先適用特
別法（私立學校規程第十五條至第二十條）規定，設立董事會行
使職權，亦無礙其合夥性質。至教育部函釋私立學校非合夥團體
，停辦後財產應由教育主管教育行政機關接管之意見，於法未合
，且影響人民私有財產權益，自難採為上訴人有利之論據。另復
華中學之合夥人為何人、合夥比例為何、是否已踐行合夥財產之
分析程序，乃合夥財產分配之問題，與合夥性質無關，自不影響
上開合夥關係之認定。其次，復華中學乃不具法人資格之合夥團
體，上訴人則係六十一年十二月十二日設立之財團法人；兩者既
於不同時期，分別依不同之程序設立，並無籌備中與設立後之延
續關係，自難認人格同一。參以上訴人聲請為法人登記相關書冊
記載，可知上訴人設立當時係由復華中學全體董事為捐助人，代
表復華中學捐出該校土地、建物、生財器具、教學設備等，而申
請設立財團法人。復華中學為捐贈者，上訴人為受捐贈新成立之
法人，兩者間有捐贈之法律關係，既非同一主體單純變更名稱而
具同一性，亦非合併而當然由上訴人概括承受至明。復華中學之
創辦人將該校財產捐助而成立財團法人，其目的既在興辦學校，
則將原有董事會及教學之一切運作事宜一併轉移由上訴人援用，
乃應事實需要之措施；原登記在復華中學名義之土地，嗣以更名
登記方式辦理變更為上訴人所有，係教育部為避免繳納贈與稅及
土地增值稅疑義，所釋示之統一作法，均難憑認上訴人與復華中
學人格同一。另財產之捐贈乃財團法人之成立要件，財團法人之
設立應依民法第二十五條、第五十九條、第六十條之規定辦理，
非可形式登記而任意成立。是上訴人主張其辦理財團法人設立登
記，係應教育主管機關之要求，學校實質並無變更，只作形式財
團法人登記而已，是設立登記前復華中學之一切權利義務當然由
設立登記後之上訴人概括承受云云，尚嫌無據。綜上，系爭土地
係五十三至五十五年間由復華中學所購入，復華中學於六十一年
捐贈財產設立上訴人，兩者人格不同，系爭土地非屬復華中學捐
贈上訴人財產之範圍，自難認上訴人與被上訴人間就系爭土地有
借名登記之法律關係存在。是上訴人以已終止系爭土地之借名契
約為由，請求被上訴人為所有權移轉登記，即無理由等詞，為其
判斷之基礎。
查復華中學為具合夥性質之非法人團體，為原判決認定之事實，
果爾，以復華中學為教育文化事業，具公益性質，已依私立學校
規程第十五條至第二十條規定，設有董事會，就有關校務計畫審
核、經費籌劃及預算財物等事項行使其職權等觀之，復華中學合
夥事業之經營方式、損益分配及財產分析等，是否均應受教育事
業公益性質之拘束？若非合夥成立之初合夥人間已有特別約定（
無悖法令及公序良俗），解釋上，該合夥事業似應將其盈餘留校
使用，而不得轉作投資或購買合夥人私人所有財物，以免減損校
產，始符學校事業之公益特性。準此，如復華中學為合夥團體，
其成立時點為何（復華補校時或復華中學成立初始或嗣後出資成
員變動另議時）？合夥人為何？目的事業為何（復華中學單一事
業或包括孫永慶五十七年九月致柯幼岩信函所述及其他事業）？
合夥經營方式及損益分配、財產分析約定為何？在在攸關復華中
學購買系爭土地借名登記於被上訴人名下、嗣上訴人設立時，復
華中學未將系爭土地權利一併辦理贈與，移轉（更名）登記為上
訴人原因及法效之判斷，自有進一步詳查探求之必要。其次，觀
前台灣省高雄市政府（下稱高雄市政府）先於五十八年十一月十
四日函復華中學令該校限期辦理財團法人登記，否則該校公文不
予核辦（原審九十三年度重上字第一○八號卷第二宗四五至四七
頁），後於六十一年十一月二十一日再函復華中學，轉示前省政
府教育廳（下稱教育廳）命應速辦妥財團法人登記，否則暫停六
十二學年度招生之旨，（原審九十七年度重上更(二)字第一五號卷
第三宗六四八至六四九頁）；上訴人於五十九年二月十一日即為
辦理財團法人登記報經高雄市政府轉請教育廳許可，經多次補正
（系爭土地等校地登記於董事家人名下疑義）後，始於六十一年
十一月三十日獲教育廳許可，於同年十二月十二日完成財團法人
登記（見外放上訴人設校相關資料）；嗣私立學校法於六十三年
十一月十六日制定公布，第三十三條明定私立學校應為財團法人
登記等時序；參以上訴人設立後，復華中華原有董事會及教學之
一切運作事宜均一併轉移之情，則上訴人主張其係應教育主管機
關之要求，始辦理財團法人登記，因此設立登記前復華學校之一
切權利義務由上訴人概括承受等語，是否全然無據？非無研酌之
餘地。乃原審不察，未綜觀兩造攻防舉證，審究所謂復華中學為
合夥組織之合夥詳細內容，細繹復華中學董事會捐贈復華中學財
產設立上訴人之真意，即徒以復華中學為合夥組織，與上訴人人
格非同一為詞，遽認上訴人與被上訴人間系爭土地借名關係不存
在，不無疏率，於法即有違誤。據此所為不利於上訴人之判決，
自屬難昭折服。上訴論旨，指摘原判決不當，求予廢棄，非無理
由。
據上論結，本件上訴為有理由。依民事訴訟法第四百七十七條第
一項、第四百七十八條第二項，判決如主文。
中    華    民    國  九十九  年    五    月   十三   日
                      最高法院民事第七庭
                          審判長法官  劉  福  聲
                                法官  鄭  玉  山
                                法官  黃  義  豐
                                法官  劉  靜  嫻
                                法官  袁  靜  文
本件正本證明與原本無異
                                      書  記  官
中    華    民    國  九十九  年    五    月  二十三  日
                                                      K

司法院資訊處製作；財團法人民間司法改革基金會備份。
